---
title: "Análise Exploratória de Dados"
subtitle: "Análise Exploratória Gráfica"
lang: pt-BR
author: "Arthur Henrique"
date: 2025-06-04
format: 
  html:
    theme: flatly
    embed-resources: true
    toc: true
    number-sections: true
execute:
  echo: true
  message: false
  warning: false
---

```{r}
#| label: setup
#| echo: false

# configura exibição de números
options(digits = 8, scipen = 999)

# carrega pacotes
library(tidyverse)  # Inclui dplyr, tidyr, ggplot2...
library(moments)    # Para cálculos de assimetria e curtose
library(fBasics)    # Estatísticas descritivas adicionais
```
# Exercício Prático com ggplot2 usando a data frame diamonds

## Parte 1 - Visualizando a variável price

Histograma da variável price

Primeiro, vou calcular o número de classes para o histograma da variável price usando a Regra de Sturges.

```{r}
# Calcula o tamanho da amostra para a variável price da data frame diamonds
n_price <- length(diamonds$price)
n_price

# Aplicar a regra de Sturges
k_price <- ceiling(1 + log2(n_price))
k_price
```

Com o k calculado, que é o número de classes recomendado pela Regra de Sturges, agora vou criar o histograma.

```{r}
# Histograma da variável price com o número de classes da Regra de Sturges
ggplot(
  data = diamonds,
  mapping = aes(x = price)
) +
  geom_histogram(bins = k_price, fill = "steelblue", alpha = 0.7, color = "white") +
  labs(
    title = "Histograma da Distribuição do Preço dos Diamantes",
    subtitle = "Data frame diamonds do pacote ggplot2",
    x = "Preço (dólares)",
    y = "Frequência",
    caption = "Fonte: Pacote ggplot2 da linguagem R"
  ) +
  theme_minimal()
```

Gráfico de Densidade Empírica da variável price

```{r}
# Gráfico de densidade empírica da variável price
ggplot(
  data = diamonds,
  mapping = aes(x = price)
) +
  geom_density(size = 1) +
  labs(
    title = "Densidade Empírica da Distribuição do Preço dos Diamantes",
    subtitle = "Data frame diamonds do pacote ggplot2",
    x = "Preço (dólares)",
    y = "Densidade",
    caption = "Fonte: Pacote ggplot2 da linguagem R"
  ) +
  theme_minimal()
```

Histograma com Densidade Sobreposta da variável price

```{r}

# Histograma com densidade empírica sobreposta para a variável price
ggplot(
  data = diamonds,
  mapping = aes(x = price)
) +
  geom_histogram(
    aes(y = after_stat(density)),
    bins = k_price,
    fill = "#E6F2FF",
    color = "#2E5984"
  ) +
  geom_density(
    alpha = .3,
    fill = "#1B3A57"
  ) +
  labs(
    title = "Distribuição do Preço dos Diamantes (Histograma e Densidade)",
    subtitle = "Data frame diamonds do pacote ggplot2",
    x = "Preço (dólares)",
    y = "Densidade",
    caption = "Fonte: Pacote ggplot2 da linguagem R"
  ) +
  theme_minimal()

```

Boxplot da variável price

```{r}

# Boxplot da variável price
ggplot(
  data = diamonds,
  mapping = aes(x = price)
) +
  geom_boxplot() +
  coord_flip() +
  labs(
    title = "Boxplot da Distribuição do Preço dos Diamantes",
    subtitle = "Data frame diamonds do pacote ggplot2",
    x = "Preço (dólares)",
    y = NULL,
    caption = "Fonte: Pacote ggplot2 da linguagem R"
  ) +
  theme_minimal()

```

Parte 2 - Análise comparativa: Boxplots de price por clarity
Boxplots de price por clarity (escala original)

```{r}
# Boxplots de price por clarity
ggplot(
  data = diamonds,
  mapping = aes(x = clarity, y = price)
) +
  geom_boxplot() +
  labs(
    title = "Distribuição do Preço dos Diamantes por Clareza",
    subtitle = "Data frame diamonds do pacote ggplot2",
    x = "Clareza",
    y = "Preço (dólares)",
    caption = "Fonte: Pacote ggplot2 da linguagem R"
  ) +
  theme_minimal()
```

Boxplots de price por clarity (transformação log10)

```{r}
# Boxplots de price por clarity com transformação log10
ggplot(
  data = diamonds,
  mapping = aes(x = clarity, y = price)
) +
  geom_boxplot() +
  scale_y_log10() +
  labs(
    title = "Distribuição do Preço dos Diamantes por Clareza (Escala Logarítmica)",
    subtitle = "Data frame diamonds do pacote ggplot2",
    x = "Clareza",
    y = "Preço (log10) em dólares",
    caption = "Fonte: Pacote ggplot2 da linguagem R"
  ) +
  theme_minimal()

```


Comparando os padrões entre as categorias (price por clarity na escala logarítmica)
Os boxplots transformados (log10(price)) permitem uma visualização mais clara das distribuições por clarity. Percebemos que, apesar da transformação, a assimetria positiva original é bastante reduzida, mas ainda há outliers. A mediana do preço dos diamantes geralmente aumenta à medida que a clareza melhora (de I1 para FL), o que faz sentido. A variabilidade dos preços também parece se manter relativamente constante entre as categorias de clareza, mas podemos notar alguns outliers em todas as categorias.

## Parte 3 - Análise descritiva do Histograma + Densidade da Parte 1
Analisando o histograma com densidade sobreposta da variável price:

Forma: A distribuição do preço dos diamantes é unimodal, com um único pico, mas é fortemente assimétrica positiva (ou assimétrica à direita). Isso significa que a maioria dos diamantes se concentra em preços mais baixos, e há uma "cauda" longa de preços mais altos.

Centro: O centro da distribuição, onde a maioria dos preços se concentra, parece estar em torno de 2.500 a 5.000 dólares.

Dispersão: A distribuição apresenta uma alta dispersão, com uma ampla gama de preços. A cauda direita se estende bastante, indicando que existem diamantes com preços significativamente mais altos do que a maioria.

Outliers: O formato alongado da cauda direita e a alta dispersão sugerem a presença de valores extremos (outliers), que são diamantes com preços muito elevados em comparação com a maioria. Esses valores puxam a média para a direita, tornando-a maior que a mediana.